臺灣高等法院刑事判決　　　　　　　　　　　　　九十一年度上訴字第一０四二號
　　上　訴　人　臺灣基隆地方法院檢察署檢察官
　　被　　　告　丙○○
　　　　　　　　乙○○
　　共　　　同
　　指定辯護人　本院公設辯護人
右上訴人因被告等殺人未遂案件，不服臺灣基隆地方法院九十年度訴更（二）字第一
號中華民國九十一年三月六日第一審判決（起訴案號：臺灣基隆地方法院檢察署八十
七年度偵字第四八三七號）提起上訴，本院判決如左：
    主  文
上訴駁回。
    理  由
一、公訴意旨略以：被告丙○○、乙○○與告訴人甲○○、余忠靖、紀惠貞等人，於
    民國八十七年八月二十二日清晨四時三十分許，在基隆市○○路二四號六樓「佳
    樂迪ＫＴＶ」六０八號包廂飲酒作樂時，因講話音量等問題，被告丙○○、乙○○、遂與甲○○發生口角，甲○○乃對丙○○、乙○○恫稱「今天算你們遇到我
    ，你們比較倒楣，等一下就要你們好看」，致使丙○○、乙○○聞言心生畏懼（
    甲○○被訴恐嚇危害安全部分，業經原審法院判決無罪確定）。嗣雙方續行爭執
    ，繼而動手，甲○○揮舞麥克風並丟擲茶杯，先後擊傷丙○○之下顎及右膝等處
    ，乙○○則右手及左胸腹間受傷。詎丙○○、乙○○受創後，竟共同基於殺人之
    犯意，分持敲破之酒瓶及酒杯等物，朝甲○○頭部猛擊，並朝甲○○之身體丟擲
    又加以拳打腳踢，致甲○○之右側顱骨壓碎性骨折及左手肌腱斷裂等傷害，當場
    血流滿面，因體力不支而倒地。斯時，丙○○原欲再以花盆砸向甲○○，為一旁
    之余忠靖出手攔阻，甲○○方未再受害。嗣甲○○經余忠靖緊急送醫並住院接受
    緊急開顱手術，始幸免於難，手部並經手術，現仍續予復健中。因認被告丙○○
    、乙○○涉有刑法第二百七十一條第二項之殺人未遂罪嫌。
二、按犯罪事實應依證據認定之，無證據不得推定其犯罪事實，刑事訴訟法第一百五
    十四條定有明文。次按「認定不利於被告之事實，須依積極證據，苟積極證據不
    足為不利於被告事實之認定時，即應為有利於被告之認定，更不必有何有利之證
據。」、「事實之認定，應憑證據，如未能發現相當證據，或證據不足以證明，
    自不能以推測或擬制之方法，以為裁判基礎。」按殺人與傷害致死之區別，即在
    下手加害時有無死亡之預見為斷。至受傷處所是否致命部位及傷痕之多寡，輕重
    如何，僅足供認定有無殺意之參考，原不能為區別殺人與傷害致人死之絕對標準
    。殺人未遂罪之成立，以有戕害他人生命之故意，著手於刺殺之實行，而未發生
    死亡之結果為要件。（最高法院十九年上字第七一八號、四十七年台上字第一三
    六四號判例可資參照）。殺人未遂罪與傷害罪之最主要區別在於行為人主觀犯意
    之不同，行為人行為時之客觀情狀，以認定其犯意之所在。行為人事前之仇隙是
    否足以引起其殺人之動機，行為當時之手段是否猝然致被害人難以防備，攻擊時
    之力勁是否猛烈足資使人斃命，被害人之傷勢如何，攻擊後之後續動作是否意在
    取被害人性命等一切客觀情狀均應全盤併予審酌，方足據為論斷行為人內心主觀
    之犯意，究為殺人抑係傷害。至於其受傷之多寡及是否致命部位、輕重如何僅足
    以供確定有無殺意之參考，不能為區別殺人與傷害犯行之絕對標準。
三、公訴人認被告等涉有殺人未遂罪嫌，係告訴人甲○○於警訊時、偵查中指訴綦詳
    ，並經證人余忠靖、紀惠貞之證述、長庚紀念醫院及臺北市立萬芳醫院之診斷證
    明書各影本各一份為其論據。上訴時補稱：(一)酒後亂性，一時激情而啟殺意，將
    至親好友之生命奪走之悲劇，世所恆有，被告二人酒後與被害人發生口角兇性大
    發，竟將被害人甲○○反鎖在該ＫＴＶ六０八號（上訴書誤載為六八號）包廂內
    ，持玻璃酒瓶猛往甲○○頭部敲擊，直接造成甲○○頭部多處撕裂傷、傷口且深
    及見骨，並致右側頭蓋骨呈壓碎性骨折；當甲○○徒手阻擋被告二人以酒瓶毆擊
    行為，導致左側前臂呈裂傷，有行政院衛生署基隆醫院、長庚醫院基隆分院等所
    具各該診斷書在卷可稽。就被告二人下手行兇之動機、力道、部位等情以觀，其
    等具有置被害人於死地之殺人意圖，至為顯然。參以被告二人於下手行兇之際，
    曾出口：那麼臭屁，給他死等語（被害人甲○○於八十七年九月十六日警訊筆錄
    ）。及證人余忠靖證稱：甲○○已被打倒在地，被告二人仍不罷手，繼續起腳踢
    之（八十七年十二月十五日檢察官訊問筆錄）等情，猶難謂其等無殺人犯意。再
    被害人於八十七年八月二十二日凌晨五時十五分許，被送往行政院衛生署基隆醫
    院急救後，隨即轉往長庚醫院基隆分院接受開顱手術，手傷部分，再於同年九月
    二十八日至臺北市立萬芳醫院施行肌腱縫合手術直至十月三日後始行出院，就一
    般吾人日常生活經驗，已可看出當時危急情況，況長庚醫院基隆分院診斷書明載
    ：甲○○主要傷勢為頭蓋骨骨折、顱內有小血塊，若不施行或遲延手術，是有肇
    致生命危險之可能。就被害人甲○○上開傷勢及手術情形以觀，被害人當時顯非
    無立即之生命危險，衡情論理，要難以被害人之老闆余忠靖撞門前往阻止被告二
    人行兇，且即時將告訴人送醫急救，使告訴人倖免於難之結果，而排除加害人行
    兇本質及移動被害人危害實況。原審認被告二人此舉之本意係在教訓告訴人而無
    致告訴人於死之故意，尚有未洽。(二)又法院為科刑或免刑判決，固得就起訴犯罪
    事實，變更檢察官所引應適用之法條，此觀刑事訴訟法第三百條自明。無罪之實
    體判決，具有實質確定力，與不受理之形式判決無實質確定力性質有別，應無上
    開變更法條適用問題，原審如認起訴之殺人未遂事實不能證明，亦應為無罪之諭
    知，斷無逕為不受理判決之餘地等詞。
四、被告丙○○、乙○○於原審及本院調查時承認於右揭時間、地點曾與告訴人因發
    生口角爭執進而分持酒杯、酒瓶、麥克風等物互毆，致告訴人受有右側顱壓碎性
    骨折和左手肌腱斷裂等傷害之犯行，惟均堅決否認有何殺人故意。被告丙○○、
    乙○○均辯稱：是酗酒互毆，無致告訴人於死之意，不知告訴人受傷如此嚴重。
    案發當時現場混亂、燈光昏暗，伊等當時飲酒甚醉，出手力道難以控制，因告訴
    人揮舞麥克風打傷彼等，伊等則徒手毆打告訴人，進而持酒杯、酒瓶往告訴人身
    上胡亂丟擲，但未刻意擲向告訴人頭部，且未持敲破之酒瓶直接往告訴人頭部猛
    擊，後來余忠靖進入包廂阻止，伊等隨即離開，至於告訴人傷勢嚴重應係彼等酒
    後無法控制出手力道所致，惟伊等與告訴人並無仇恨，只想教訓告訴人，並無致
    告訴人於死地之意念等語。被告丙○○另辯稱：伊當時並未口出：「那麼臭屁，
    給他（指告訴人）死」等語，可能有順手拿起桌上酒瓶打告訴人，但絕無故意要
    打告訴人之頭部，後來是因為在櫃台要付帳時，告訴人追出來要打，伊順手拿起
    櫃台上塑膠金元寶花盆作勢要打告訴人，但並未出手等語。被告乙○○另辯稱：
    其若真有殺人故意，案發後應無仍持信用卡刷卡付帳，使警方得以追查之理等語
    。
五、經查：
（一）告訴人於警局、檢察官偵查中，僅稱係遭被告等以類似酒瓶之物砸傷，並未指
      陳被告等先將酒瓶敲破再持之行兇；於原審陳明被告等係持「黑麥格」小瓶裝
      之酒瓶砸伊，伊則以左手抵擋被告等之攻擊，右手揮動麥克風反擊，惟被告等
      並未將酒瓶敲破刺伊等語（見八十八年度訴字第一六三號卷第二十九頁）。至
      證人余忠靖於原審證稱：其進入包廂後僅見被告二人以酒瓶丟擲告訴人，惟未
      目睹告訴人頭部如何受傷流血，亦未見被告二人將酒瓶敲破（見八十八年度訴
      字第一六三號卷第三十六頁）；嗣則證述其見到被告二人持酒瓶、玻璃杯丟向
      告訴人，至於酒瓶是否完好，則不能確定等語（見九十年度訴更(一)字第一號卷
      第三十四頁），核與其於警訊中所證述之情節，均大致相符；雖證人余忠靖於
      偵查中曾證稱在場目睹被告二人將酒瓶敲破後攻擊告訴人頭部云云，然與其於
      警訊及審理中所述目睹情形均不相符，且與告訴人所指亦互有出入，自應以其
      於原審審理中所證「其進入包廂後僅見被告二人以酒瓶丟擲告訴人，惟未目睹
      告訴人頭部如何受傷流血，亦未見被告二人將酒瓶敲破」較為可信。被告二人
      僅持現場隨手取得之小型酒瓶（三百五十ＣＣ）砸傷告訴人，復未將之敲破而
      以鋒利之裂口刺殺告訴人，實難認被告二人確有殺人之故意。
（二）經原審勘驗現場，「佳樂迪ＫＴＶ」所提供之酒杯係壓克力材質，另該六０八
      號包廂之房門，於案發當時僅設有卡榫，無法自包廂內反鎖，有勘驗筆錄附於
      九十年度訴更(一)字第一號卷第七十八頁可稽。證人余忠靖證稱被告二人將包廂
      之房門反鎖，且持玻璃杯砸向告訴人一節，與事實不符。雖被告二人持酒瓶、
      酒杯與告訴人互毆，可能致使告訴人受傷，且終致傷害之結果，尚乏證據證明
      被告二人係基於殺人之主觀犯意而為。
（三）依一般社會常情及案發當時情勢，縱被告丙○○曾口出「給他（指告訴人）死
      」之語，應僅係憤怒、助勢之語，亦難以此即認其有殺人之故意。證人紀惠貞
      於八十七年十二月十五日檢察官偵訊時證稱：（當時是否有一位男子對乙○○
      說：今天算你們遇到我，你們比較倒楣，等一下就要你們好看？）有，我就站
      在旁邊，他們就打起來。（他們打架時，手上有否拿東西？）沒有，我只看到
      對方丟杯子而已。（見偵查卷第八十頁），其證言亦不足以認定被告等有殺人
      之犯意。
（四）被告丙○○於離去現場前，固曾手持花盆作勢欲砸向已倒地之告訴人，惟持該
      元寶形狀之小型盆景砸人，是否即有殺人之犯意。況依當時情狀，苟被告丙○○意圖致告訴人於死，焉會經余忠靖之勸阻即予罷手？並於臨去之際，尚對倒
      地之告訴人揚言伊係「廟口阿男」，另一被告乙○○猶以信用卡刷卡結帳，足
      見其等本意僅在教訓告訴人。
（五）告訴人因被告二人之毆擊，受有頭蓋骨骨折之傷害，顱內有小血塊，若不施行
      或遲延施行手術，有肇致生命危險之可能，雖有財團法人長庚紀念醫院基隆分
      院（八七）長庚院基字第一九九八號函附卷可稽（見偵查卷第五十八頁）。告
      訴人之傷勢頗重，惟被告等係基於傷害犯意而為，尚難認係殺人未遂。至告訴
      人另受有左側前臂裂傷、肌腱斷裂，雖有臺北市立萬芳醫院之診斷證明書影本
      一份可稽，此係告訴人以之扺擋被告二人以酒瓶攻擊，酒瓶破裂後而遭碎片割
      傷造成，亦據甲○○陳述在卷，自難因此等傷勢反推被告二人具有殺人犯意。
（六）告訴人自承與被告二人事前並不相識，亦無仇恨，僅因當時告訴人講話聲音太
      大而起爭執等情，據告訴人於本院九十一年五月九日調查時陳明，且被告二人
      並無前科，有其等前案紀錄表在卷可稽，被告二人素行尚佳，當不致酒後與告
      訴人起衝突，即欲置告訴人於死。況被告二人亦遭告訴人毆傷多處，益徵雙方
      毆鬥之激烈，而告訴人勢孤力單，受傷較重乃意料中事，實難想像被告等於行
      為當時有何殺人之動機存在。被告二人於主觀上既乏殺人之故意，客觀上亦無
      殺人之行為，被告等上開所辯合於情理，堪予採信。
（七）核被告二人所為，應係犯刑法第二百七十七條第一項之傷害罪，依同法第二百
      八十七條前段之規定，須告訴乃論。茲據告訴人前於偵查中即當庭撤回告訴，
      原審爰為不受理之諭知。按告訴乃論之罪，告訴人於第一審辯論終結前得撤回
      其告訴，原判決認定被告等並無殺人故意，認係犯刑法第二百七十七條第一項
      之傷害罪，該條項之罪，依同法第二百八十七條前段規定須告訴乃論，既經告
      訴人於檢察官偵查中撤回告訴，自應諭知不受理之判決。（參照最高法院四十
      七年度台上第四十一號（應係四十七年度台非第四十一號）判例意旨），公訴
      人認原審如認起訴之殺人未遂事實不能證明，亦應為無罪之諭知，斷無逕為不
      受理判決之餘地，尚有誤會。
六、原審以被告二人所為，應係犯刑法第二百七十七條第一項之傷害罪，依同法第二
    百八十七條前段之規定，須告訴乃論。以告訴人已撤回告訴為由，諭知不受理之
    判決，經核於法並無不合。檢察官上訴意旨仍執前詞，指摘原判決違誤，為無理
    由，應予駁回，並不經言詞辯論為之。
據上論斷，應依刑事訴訟法第三百六十八條、第三百七十二條，判決如主文。
中      華      民      國    九十一    年      六      月    二十八    日
                              臺灣高等法院刑事第三庭
                                  審判長法  官  張  連  財
                                        法  官  張  傳  栗
                                        法  官  李  英  勇
右正本證明與原本無異。
如不服本判決應於收受送達後十日內向本院提出上訴書狀，其未敘述上訴之理由者並
得於提起上訴後十日內向本院補提理由書（均須按他造當事人之人數附繕本）。
                                        書記官  倪  淑  芳
中      華      民      國    九十一    年      七      月      一      日
